【裁判字號】    89,上訴,1790
【裁判日期】    900321
【裁判案由】    毀損
【裁判全文】
臺灣高等法院高雄分院刑事判決                  八十九年度上訴字第一七九號
    上  訴  人  臺灣高雄地方法院檢察署檢察官
    上  訴  人  甲○○
    即  被  告
右上訴人因被告毀損案件，不服臺灣高雄地方法院八十九年度訴字第十七號中華民國
八十九年九月八日第一審判決（原由臺灣高雄地方法院檢察署檢察官以八十八年度偵
字第一二八一號聲請以簡易判決處刑，臺灣高雄地方法院高雄簡易庭認不宜逕以簡易
判決處刑，移請臺灣高雄地方法院普通庭審理），提起上訴，本院判決如左：
      主  文
上訴駁回。
      事  實
一、甲○○曾於七十七年間因賭博罪，經臺灣高雄地方法院判處罰金一千元，緩刑三
    年，於七十八年三月十四日確定，復於七十八年四月七日緩刑報結，仍不知悔改
    。甲○○係張莊素妹之子，張莊素妹與莊有實、乙○○則為兄弟姊妹關係（即甲
    ○○稱呼莊有實為舅舅、乙○○為姨母），因座落高雄市○鎮區○○段第一○○
    、第一○一地號基地係財政部國有財產局及董登村、曾燈草、陳素華、吳辛亮、
    董萬福、董進瑩、董方樓、董億裕等多數私人所共有，惟其上有門牌號碼高雄市
    前鎮區西甲西巷一三九號（整編後為高雄市○○○路一三三二巷三號）之木造房
    屋一棟，則係日據時代由張莊素妹、乙○○、莊有實等人之父親莊開賢所建造，
    迄未辦理保存登記，民國五十六年間移轉為乙○○所有，張莊素妹、甲○○對該
    屋並無權利，惟張莊素妹與甲○○一家人仍居住該屋，因時日已久屬於危險建築
    ，乙○○曾於八十六年間多次要求遷搬，甚至於同年十月間更以存證信函通知甲
    ○○、張莊素妹一家人遷出該處以利改建，惟均未獲回應。詎甲○○竟基於毀損
    之故意，於八十七年七月間某日，自行僱請不知情之不詳姓名工人將上開木造房
    屋之建築物全數加以拆除，並新建鐵皮房屋繼續在該處居住，足生損害於乙○○
    。嗣於八十七年十二月間，始為莊有實、乙○○等人發現。
二、案經乙○○訴請（委由代理人莊有實提出）臺灣高雄地方法院檢察署檢察官偵查
    並聲請以簡易判決處刑，由臺灣高雄地方法院高雄簡易庭認不宜逕以簡易判決處
    刑，移請臺灣高雄地方法院本院普通庭審理。
    理  由
一、訊據被告甲○○對於曾雇工，於八十七年七月間將座落高雄市○鎮區○○段第一
    ○○、第一○一地號基地之其上門牌號碼高雄市前鎮區西甲西巷一三九號木屋一
    棟拆毀之事實固不諱言，惟矢口否認有何毀損之犯行，辯稱：該住宅原本係一棟
    簡陋木造房子，原門牌號碼為一三五、一三七、一三九號，伊一家人住門牌號碼
    一三九號，其他住戶尚有王唐清、辛石成等人，一直到六十四年十月六日一場大
    火將一三五號、一三七號木屋全數燒盡，而伊居住之一三九號有被火勢延燒三分
    之一左右，伊一家人因經濟困難，即以簡單之木板鐵皮再搭建，但迄今已二十餘
    年，屋頂半塌漏水、環境不衛生，且伊母親居住在該處，為使母親有較好之生活
    環境，才由伊娘家協助，全數拆除搭建鐵皮屋，伊從小就居住該處，且六十四年
    火災後確有重新整理，伊不知有犯法云云。經查：
    （一）被告所居住之門牌號碼高雄市前鎮區西甲西巷一三九號木屋一棟，係座落
          於高雄市○鎮區○○段第一○○、第一○一地號之基地上，而該基地分係
          財政部國有財產局及董登村、曾燈草、陳素華、吳辛亮、董萬福、董進瑩
          、董方樓、董億裕等多人所共有，並非在告訴人乙○○所有座落高雄市前
          鎮區○○段第九十八號上之事實，有高雄市○鎮區○○段第九十八至第一
          ○二地號土地登記謄本數紙附卷可憑（見原審卷第九十頁至第一一七頁）
          ，而該屋確實座落之位置並經原審法院至現場履勘及囑託丈量明確，亦有
          勘驗筆錄一紙及高雄市政府地政處前鎮地政事務所覆丈成果圖一份附卷足
          憑（見原審卷第八十五頁、第八十七頁），亦為告訴代理人莊有實及被告
          於原審法院審理中自承無訛，則上開木屋並非座落告訴人所有之土地上，
          要足認定。
    （二）上開門牌號碼高雄市前鎮區西甲西巷一三九號木屋一棟無辦理保存登記資
          料，有高雄市政府地政處前鎮地政事務所八十九年四月十二日八九高市地
          鎮一字第二五五一號函一紙在卷為憑（見原審卷第四十頁），雖無法經由
          登記之公信力判斷本件房屋之所有權歸屬。但被告之祖父莊開賢於上址起
          造木屋後，曾因六十四年十月間一場火災致有毀損而整修，而該場火災是
          否曾經毀損該屋全部？致被告一家人於重建時，因原房屋已滅失而變為自
          建原始取得？或僅係災後小部份整修，而因整修之材料「附合」於原受創
          之木屋上，原木屋之所有權人並未更動？證人張莊素妹於原審法院審訊時
          結證稱：該屋早期是我養父莊開賢所蓋，我養父去世後，我沒分到土地，
          該屋也不是我的，該木屋於三十年前一場大火燒毀而重新簡單蓋屋，但年
          久失修會漏雨，火災後重建，是我們一家人重建的等語。證人辛石成則於
          原審法院審訊時結證稱：有住過西甲西巷，但已火燒，我住木屋前，後來
          搬了，前面木屋已燒毀，後面張金添（即被告之父親）的屋角燒到而已，
          後面木屋仍繼續居住，火燒後沒有整修，住到不堪使用，牆壁貼報紙補強
          ，該屋糾紛我不清楚..... 等語。而該屋之失火燒毀情形，經原審法院函
          詢轄區前鎮分局，據告稱：因時過已久，本分局轄區復興所，刑事組已無
          該案相關資料，此有高市政府警察局八十九年六月十四日高市警前分刑字
          第○九四五一號函在卷可憑（見原審卷第七十六頁），固無法由具公信力
          之機關函詢得知該屋受損情形，惟被告於原審法院最後審理暨本院九十年
          一月四日調查時即已自承火災僅燒毀房屋約三分之一而已（見原審卷第一
          四二頁、本院卷九十年一月四日筆錄），整修後繼續居住，顯與證人辛石
          成之上開證述：火燒到屋角而已之情形相符，是六十四年十月間之一場大
          火並未毀損莊開賢所建造之木屋全部，應屬可信，證人張莊素妹所證述：
          大火燒毀而重新簡單蓋屋，..... 火災後重建云云，應屬嗣後迴護被告之
          詞，不足採信。而由莊開賢建造之木屋既經部份整修而仍供人居住，縱整
          修之材料為被告所提供，惟該木屋定著於土地，上有屋面，周有門壁，縱
          老舊，但既足供被告一家人居住可避風遮雨，堪認仍屬建築物無訛。而該
          建物八十九年度房屋現值五千二百元，免課徵房屋稅，稅籍編號00000000
          000 號，納稅人姓名乙○○，亦有八十九年四月十九日高市稽前財字第九
          五○八號函暨高雄市稅捐稽徵處前鎮分處稅籍證明書一只在卷可稽，而告
          訴人乙○○提出房屋稅單以資證明對該被毀損之木屋有所有權，雖稅籍證
          明與所有權之歸屬在法律上並非當然相同，惟告訴人代理人莊有實亦陳述
          該屋確係伊父親在五十六年間賣給伊姊姊乙○○等語，再並無其他反證，
          則告訴人所稱於五十六年間買受該被毀損之木屋等語尚非無憑。另證人張
          莊素妹亦已於原審法院審訊時證述該屋最先係其養父莊開賢所蓋，非伊所
          有等語，衡情被告為張莊素妹之子，對長久居住處所之權利狀態亦應無不
          知情之理，否則被告即無於原審暨本院審理時一直強調該屋有發生大火整
          修過，且經伊重新整理為自己所建，被告表示上開其所拆除之房屋為自建
          取得而與大火前之房屋已無關連，更可顯現其明知自己對所拆除之房屋並
          無任何權利而竟動手拆除之毀損犯意及犯行。
    （三）被告雖又稱該屋已老舊、漏水、環境不佳、不堪使用因而拆除，但被告一
          家人不論基於何種原因佔有、使用該屋，縱屬該屋老舊或恐有傾倒危險，
          並不表示被告有逕行拆屋並在原地新建鐵皮屋之權利，被告仍須具有法律
          上之權利依據，始可將原房屋拆除。依拆屋前所拍攝照片所示，固屬陳舊
          屋舍，然亦非如不立即拆除將有發生立即危險之其他為公共利益之情形，
          此亦難認被告有自信其行為合法而有正當理由可資阻卻其行為之違法性。
          況告訴人多次以存證信函告知被告一家人限期遷出以利改建危險建築以及
          於八十七年三月間向原審法院簡易庭提出聲請調解請求遷讓房屋而調解未
          成，亦有存證信函、民事傳票附於偵查卷告訴狀中及原審法院高敬雄簡民
          仁雄調六○字第一二九八號函附卷可參，亦經告訴代理人莊有實陳明在卷
          ，被告即不得謂不知情，被告於知悉自己並無正當拆除權利，竟不顧告訴
          人之催討擅自僱請不知情之工人逕行拆屋重建，毀損他人所有之建築物，
          其有毀損之犯行甚明，被告所辯不足採，犯行可以認定。
    （四）被告於本院調查時供稱：我在六十四年第一次蓋房子，是以石棉瓦、鐵架
          、鐵皮屋蓋房子，我第一次是蓋這被火災波及的房子部分，是蓋這被火災
          波及的房子部分，是蓋這個木材房子前面的三分之二；六十四年間蓋石棉
          瓦、鐵皮屋的時候只有洪宏俊有幫忙。經本院隔離訊問，證人洪宏俊結證
          稱：他（指被告）四邊都是蓋石棉瓦，角鐵是做支撐他的屋頂，前面門面
          有砌磚，他是蓋在原來木材房子的中間，前後都沒有蓋。證人辛石成證述
          稱：他原來是木板房子，後來他簡單的搭鐵皮屋，他把倒的部分蓋石棉瓦
          ，是在房屋的前面，後來再蓋鐵皮屋，鐵皮屋是蓋在房子的後面。證人周
          梁周則結證稱：他在六十四年有用石棉瓦蓋房子，以鐵柱支撐，檢鉛皮來
          圍四周，沒有砌磚。渠等就被告於六十四年間建築房屋所用之材質、搭建
          之地點均未相符，尚難認被告確實曾於六十四年間搭建建築物。被告所辯
          ，純係嗣後卸責之詞，不足採信。至於證人吳文正於本院調查時則結證稱
          ：被告在六十四年蓋房子的事情，伊不清楚，尚難以該證人之證詞，為被
          告有利或不利之認定，併予敘明。
二、核被告所為，係犯刑法第三百五十三條第一項之毀損他人建築物之罪（起訴書僅
    記載刑法第三百五十三條）。
三、原審引用刑法第三百五十三條第一項、第七十四條第一款之規定，並審酌被告雖
    尚未與告訴人達成和解，惟雙方有親戚之誼，被告之所以拆除告訴人之木屋改建
    實係為營造較合適居住之房屋供年老之母親及其他親人居住，非有重大惡性，告
    訴人之損失僅為一老舊木屋被拆，衡情損失亦非巨大，及其犯罪之動機、目的、
    手段，犯罪時所受之刺激及其品性、生活狀況、智識程度、犯罪所生之損害，及
    犯罪後態度等一切情狀，量處有期徒刑七月。又認被告除七十七年間曾犯有一賭
    博罪科處罰金外，未曾受有期徒刑以上刑之宣告，此有臺灣高雄地方法院檢察署
    刑案資料查註紀錄表暨臺灣高等法院全國前案紀錄表各一紙附卷可稽，素行尚稱
    良好，此次一時失慮，誤蹈刑章，經此教訓應知所警惕，無再犯之虞，因認所宣
    告之刑，以暫不執行為適當，宣告緩刑二年。本院復認被告之母張莊素妹雖非告
    訴人乙○○、告訴代理人莊有實之親姊姊，惟亦係自幼即在該處成長，被告亦稱
    呼告訴人乙○○為姨母，稱呼告訴人代理人莊有實為舅舅，雙方關係相當親近，
    被告亦切實為改善其全家人之生活環境，乃動手拆除告訴人乙○○所有之房屋，
    且該木屋亦屬相當老舊，價值有限，損失並非鉅大，告訴人非不得循民事途徑處
    理，不致使告訴人之權益無法救濟，認原判決予以宣告有期徒刑七月，並予以緩
    刑二年，其認事用法並無違誤，量刑亦稱允當。被告空言否認提起上訴，指摘原
    審判決不當，固無理由；而上訴人臺灣高雄地方法院檢察署檢察官據告訴人乙○
    ○之請求，以被告迄未與告訴人達成和解，惡性非輕，且量刑過輕，復予宣告緩
    刑二年，殊嫌過輕而提起上訴，惟依上開說明亦認該部分之上訴為無理由，均應
    予以駁回。
據上論斷，應依刑事訴訟法第三百六十八條，判決如主文。
本案經檢察官張其主到庭執行職務。
中      華      民      國    九十      年      三      月    二十一日
                              臺灣高等法院高雄分院刑事第五庭
                                  審判長法官  吳水木
                                        法官  趙文淵
                                        法官  陳朱貴
右正本證明與原本無異。
如不服本判決，應於判決送達後十日內向本院提出上訴狀，其未述理由者並應於提
出上訴狀後十日內向本院補提理由書（應附繕本)。
                                      書記官  呂素珍
中    華    民    國      九十      年       三       月     二十三     日
附錄本判決論罪之法條：
刑法第三百五十三條第一項：
意圖為自己或第三人不法之所有，而侵占自己持有他人之物者，處五年以下有期徒刑
、拘役或科或併科一千元以下罰金。
                                                                        Ｆ


司法院資訊處製作；財團法人民間司法改革基金會備份。
